【裁判字號】    89,判,1747
【裁判日期】    890601
【裁判案由】    土地稅法
【裁判全文】
行  政  法  院  判  決                          八十九年度判字第一七四七號
    原      告  甲○○
    被      告  臺中縣稅捐稽徵處
右當事人間因土地稅法事件，原告不服臺灣省政府中華民國八十七年八月十九日八七
府訴一字第一六二四四二號訴願決定，提起再訴願，財政部逾期未為決定，原告逕行
提起行政訴訟。本院判決如左︰
    主  文
再訴願決定、訴願決定及原處分均撤銷。
    事  實
緣原告於民國八十四年十月二十三日買賣取得坐落臺中市○○○段車籠埔小段二一六
之一地號面積一一、八六八平方公尺農業用地之應有部分八分之一（換算面積為一、
四八三‧五○平方公尺），並申經被告核准依土地稅法第三十九條之二第一項規定免
徵土地增值稅在案。嗣被告於八十五年十二月四日派員會同農業、地政機關人員實地
勘查發現，該地有一、二九七平方公尺非依法令變更為非農業使用之情事，遂依當時
之土地稅法第五十五條之二規定，處以原免徵土地增值稅額二倍之罰鍰，計新台幣（
下同）四、二八二、四○○元。原告不服，申請復查，未獲變更，提起訴願，亦遭駁
回，復提起再訴願，因財政部逾期未為決定，遂逕行提起行政訴訟（財政部嗣於八十
八年八月十九日作成台財訴第000000000號再訴願決定，駁回再訴願）。茲
摘兩造訴辯意旨如次：
原告起訴意旨及補充理由略謂︰一、被告指原告違章之事實，係原告擅自在系爭土地
上興建未領有合法建造執照之地上物面積約一、二九七平方公尺，但被告未以違章面
積計算罰鍰，卻以當初買受土地總面積一、四八三‧五平方公尺全數計算二倍之罰鍰
，顯有未當。又系爭農地上，於原告取得應有部分前，即有合法領取使用執照之農舍
一棟，面積一四０平方公尺，另有鐵架房屋，計算罰鍰時理應予以扣除，被告卻一併
計算罰鍰，亦有未當。且所謂農地不能作非農業使用，已是失去時代意義之惡法，不
能再予援用。二、原告在系爭土地上所設加工廠員工數十人，營運照常，既無逃匿罰
鍰跡象，更無財產移轉之事實，被告於原告循求行政救濟之際，竟聲請法院對系爭土
地實施假扣押，顯然有違稅捐稽徵法第二十四條第二項但書規定。又同法第三十九條
明載「納稅義務人已依第三十五條規定申請複查，並對複查決定之應納稅額繳納半數
者，暫緩移送法院強制執行。」被告竟本末倒置，違法先行聲請假扣押，逼迫原告必
須全額提供擔保，跡近橫徵暴斂，圖利公庫，請求判決撤銷原處分及一再訴願決定，
令被告塗銷質權，返還原告為免假扣押所提供之銀行存單五紙等語。
被告答辯意旨略謂：本件係屬尚未裁罰確定之案件，依稅捐稽徵法第四十八條之三規
定及財政部八十五年八月二日台財稅第000000000號、八十九年二月十日台
財稅第○八九○四五○一二○號函釋，原據以科處原告罰鍰之土地稅法第五十五條之
二，業於八十九年一月二日經總統公布刪除生效，已失去裁罰之依據，建請撤銷原處
分等語。
    理  由
查本件原告於八十七年十月十三日向財政部提起再訴願，因該部逾期未作成決定，原
告乃於八十八年五月六日向本院提起行政訴訟，依行政訴訟法第一條第一項之規定，
尚無不合，合先敘明。次查原告於八十四年十月二十三日買賣取得系爭農業用地應有
部分八分之一，並申經被告核准免徵土地增值稅在案。嗣被告於八十五年十二月四日
派員會同農業、地政機關人員實地勘查發現，系爭土地有一、二九七平方公尺（超過
免稅面積一四八三．五○平方公尺之五分之一以上）非依法令變更為非農業使用之情
事，遂依八十九年一月二十六日修正公布前之土地稅法第五十五條之二規定，按原免
徵土地增值稅額科處二倍之罰鍰計四、二八二、四○○元。原告不服，申請復查，被
告復查結果，未准變更，一再訴願，遞予維持，固非無見。惟查土地稅法業於八十九
年一月二十六日經總統令公布修正，刪除第五十五條之二。依稅捐稽徵法第四十八條
之三規定；「納稅義務人違反本法或稅法之規定，適用裁處時之法律，但裁處前之法
律有利於納稅義務人者，適用最有利於納稅義務人之法律。」而所謂裁處時，依修正
理由說明，包括訴願、再訴願及行政訴訟之決定或判決，準此，行政訴訟中，尚未裁
罰確定之案件均有該條之適用。又「滯納金、利息滯報金、怠報金、短估金及罰鍰等
，除本法另有規定者，準用本法有關稅捐之規定」，復為同法第四十九條所明定。本
件被告依修正前土地稅法第五十五條之二對原告裁罰，而新法已將該條規定刪除而不
處罰，自以新法有利於原告，應適用新法規定，財政部八十九年二月十日台財稅第○
八九○四○一二○號函，亦持相同之見解。原處分及一再訴願決定未及適用新法，自
有未當。原告就此雖未提出訴辯，惟妥當適用法規乃本院職權，茲原處分及一再訴願
決定既有可議，即應由本院予以撤銷，由原處分機關另為適法之處分。至於原告其他
訴辯，因與判決結果不生影響，無庸一一論述，附此明。
據上論結，本件原告之訴為有理由，爰依行政訴訟法第二十六條前段，判決如主文。
中    華    民    國     八十九      年      六      月       一        日
                    行 政 法 院 第 一 庭
                                審 判 長 評  事      黃  綠  星
                                         評  事      藍  獻  林
                                         評  事      黃  璽  君
                                         評  事      廖  宏  明
                                         評  事      鄭  忠  仁
右  正  本  證  明  與  原  本  無  異
                                         法院書記官  邱  彰  德
中    華    民    國     八十九      年      六      月       一        日


司法院資訊處製作；財團法人民間司法改革基金會備份。
